臺灣新竹地方法院民事判決  
111年度訴字第714號
原      告  台新國際商業銀行股份有限公司

法定代理人  尚瑞強  
訴訟代理人  黃啓峰  
            邱志仁  


被      告  蘇德宗  
訴訟代理人  粘舜權律師
上列當事人間代位請求分割遺產事件，本院於民國111年9月1日
言詞辯論終結，判決如下：
    主      文
蘇桂英與被告之被繼承人巫秀妹所遺如附表一所示之遺產，應依
附表二所示應繼分比例分割為分別共有。
訴訟費用由兩造依附表三所示之比例負擔。
    事實及理由
壹、程序方面：
    按訴狀送達後，原告不得將原訴變更或追加他訴，但請求之
    基礎事實同一、擴張或減縮應受判決事項之聲明者，不在此
    限，民事訴訟法第255條第1項但書第2款、第3款定有明文。
    次按遺產分割，係以消滅遺產公同共有關係為目的，除被繼
    承人以遺囑禁止繼承人分割，及繼承人全體以契約約定禁止
    分割之遺產外，應以事實審言詞辯論終結前已發現並確定之
    財產為分割對象，且不以積極或消極遺產為限。是被繼承人
    所遺不動產、有價證券、債權、債務等，自有為一體分割，
    分配於繼承人之必要（最高法院109年度台上字第1465號民
    事判決意旨參照）。本件原告起訴時，訴之聲明原為：㈠、
    請求將被告之被繼承人巫秀妹所遺如附表編號1所示之遺產
    准予變賣，所得價金按應繼承比例分配。㈡訴訟費用由被告
    等依繼承分配比例負擔。（本院110年度竹東簡調字第265號
    卷（下稱調字卷）第37-41頁）。嗣經本院職權向財政部北
    區國稅局竹東稽徵所查詢被繼承人巫秀妹之遺產申報資料，
    查知巫秀妹之遺產，除附表一編號1之土地外，尚包括附表
    一編號2之建物，原告於民國（下同）111年4月22日具狀追
    加附表一編號2之建物為請求分割之訴訟標的（調字卷第113
    頁)，並於本院111年9月1日言詞辯論期日變更第一項聲明為
    ：請求將被告之被繼承人巫秀妹如附表一所示之遺產准予分
    割由公同共有分割為分別共有，被代位人蘇桂英、被告蘇德
    宗應有部分各二分之一（本院卷第50頁），依前揭說明，核
    無不合，應予准許。
貳、實體方面：　　
一、原告主張：
㈠、被代位人蘇桂英積欠原告信用卡債務新臺幣（下同）234,706
    元尚未清償。又蘇桂英之被繼承人巫秀妹於106年5月12日死
    亡，遺有如附表一所示之遺產（下稱系爭遺產），由蘇桂英
    及被告共同繼承，應繼分各為2分之1。因系爭遺產於分割前
    ，屬全體繼承人公同共有，而蘇桂英本得行使遺產分割請求
    權取得財產，清償前開債務，惟其怠於行使，顯然妨礙原告
    對其所繼承之遺產聲請強制執行。原告為保全債權，爰依民
    法第1164條、第242條、第243條及第824條等規定，代位債
    務人蘇桂英提起分割遺產之訴。
㈡、訴之聲明：
　⒈請求將被告之被繼承人巫秀妹如附表一所示之遺產准予分割
    由公同共有分割為分別共有，被代位人蘇桂英、被告蘇德宗
    應有部分各二分之一。
　⒉訴訟費用由兩造依繼承分配比例負擔。
二、被告答辯：
㈠、原告係依據民法第242條代位請求權之方式起訴請求裁判分割
    ，故應以全體繼承人即被代位人蘇桂英及被告二位共有人之
    立場處理系爭遺產分割，而非以原告之立場及利益作為系爭
    遺產分割考量之因素。就本件遺產分割，被告主張將系爭房
    地以分別共有方式予以分割，亦即由被代位人蘇桂英與被告
    二位繼承人按應繼分各2分之1分別共有。
㈡、答辯聲明：
　⒈原告之訴駁回。
　⒉訴訟費用由原告負擔。
三、法院之判斷：　　　
㈠、原告主張之前開事實，業據其提出與所述相符之債權證明文
    件影本、土地登記謄本、家事事件公告查詢資料、被繼承人
    巫秀妹繼承系統表、除戶謄本、蘇桂英及被告之戶籍謄本等
    件為證（調字卷第19-25頁、第43-53頁），並有財政部北區
    國稅局竹東稽徵所函附遺產稅核定通知書、新竹縣竹東地政
    事務所檢送之繼承登記申請資料及新竹縣政府稅務局提供之
    房屋稅籍證明書等在卷可稽（調字卷第57-60頁、第65-81頁
    、第87頁、第95-100頁），且為被告所不爭執，原告主張堪
    信為真實。
㈡、按債務人怠於行使其權利時，債權人因保全債權，得以自己
    之名義，行使其權利，民法第242條前段定有明文。又繼承
    人有數人時，在分割遺產前，各繼承人對於遺產全部為公同
    共有；繼承人得隨時請求分割遺產，但法律另有規定或契約
    另有訂定者，不在此限；各共有人，除法令另有規定外，得
    隨時請求分割共有物，但因物之使用目的不能分割或契約訂
    有不分割之期限者，不在此限；公同共有物之分割，除法律
    另有規定外，準用關於共有物分割之規定，民法第1151條、
    第1164條、第823條第1項、第830條第2項分別定有明文。
　　蘇桂英積欠原告234,706元未清償，巫秀妹為蘇桂英及被告
    之母，於106年5月12日死亡，遺有如附表所示之系爭遺產，
    由被告與蘇桂英共同繼承，應繼分各為2分之1，迄未辦理分
    割系爭遺產等情，有繼承系統表及戶籍謄本、財政部北區國
    稅局竹東稽徵所函附遺產稅核定通知書、新竹縣竹東地政事
    務所函附繼承登記案卷資料、新竹縣政府稅務局函附房屋稅
    籍資料可佐（調字卷第43-53、57-60、65-87、97-100頁）
    ，復為兩造所不爭執，業如前述。系爭遺產，由被告與蘇桂
    英共同繼承，應繼分各為2分之1，並無不能分割之情形或有
    不分割之約定，則蘇桂英怠於請求分割系爭遺產，致陷於無
    資力，被原告之債權因而無法受償，原告主張其為保全債權
    之必要，依民法第242條前段規定，代位蘇桂英訴請分割系
    爭遺產，核屬有據。
㈢、又遺產繼承人，除配偶外，依左列順序定之：一、直系血親
    卑親屬，二、父母，三、兄弟姊妹，四、祖父母；前條所定
    第一順序之繼承人，以親等近者為先；配偶有相互繼承遺產
    之權，其應繼分與第1138條所定第一順序之繼承人（即直系
    血親卑親屬）同為繼承時，其應繼分與他繼承人平均，民法
    第1138條、第1139條、第1144條第1款分別定有明文。再法
    院選擇遺產分割之方法，應具體斟酌公平原則、各繼承人之
    利害關係、遺產之性質及價格、利用價值、經濟效用、經濟
    原則及使用現狀、各繼承人之意願等相關因素，以為妥適之
    判決。而在公同共有遺產分割自由之原則下，民法第1164條
    規定，繼承人得隨時請求分割遺產，該條所稱之「得隨時請
    求分割」，依同法第829條及第830條第1項規定觀之，自應
    解為包含請求終止公同共有關係在內，俾繼承人之公同共有
    關係歸於消滅而成為分別共有，始不致與同法第829條所定
    之旨趣相左，庶不失繼承人得隨時請求分割遺產之立法本旨
    （最高法院93年度台上字第2609號民事判決意旨參照）。系
    爭分割之方法，固可由法院自由裁量，不受共有人主張之拘
    束，惟仍應斟酌當事人之聲明，共有物之性質、經濟效用及
    全體共有人利益等公平裁量。準此，本院審酌系爭遺產按繼
    承人即蘇桂英、被告蘇桂宗之應繼分比例予以分割為分別共
    有，不致損其二人之利益，應為最適當之分割方法。從而，
　　本院認就本件如附表一所示之遺產，採行按附表二所示應繼
    分比例，分割為分別共有之分割方法為適當可採。
㈣、綜上所述，原告依民法第242 條、第1164條等規定，起訴請
    求准由原告代位蘇桂英就被告與蘇桂英公同共有巫秀妹所遺
    如附表一所示之遺產，應按如附表二所示之應繼分比例分割
    為分別共有，為有理由，應予准許。
四、本件事證已臻明確，兩造其餘主張與攻擊防禦方法及所提證
    據，經審酌後認與本件判決之結果不生影響，爰不另一一論
    述，併此敘明。
五、末按因共有物分割、經界或其他性質上類似之事件涉訟，由
    敗訴當事人負擔訴訟費用顯失公平者，法院得酌量情形，命
    勝訴之當事人負擔其一部，民事訴訟法第80條之1定有明文
    。而各繼承人均得隨時請求分割遺產，且裁判分割遺產乃形
    成訴訟，法院決定遺產分割之方法時，應斟酌何種分割方法
    較能增進共有物之經濟效益，並兼顧全體繼承人之利益，以
    決定最適當之分割方法，不受原告聲明之拘束，亦不因由何
    人起訴而有不同。又代位分割遺產之訴，係由原告以自己名
    義主張代位權，以保全債權為目的而行使債務人之遺產分割
    請求權，原告與被告之間實屬互蒙其利。是原告代位蘇桂英
    提起本件分割遺產之訴雖有理由，惟本院認關於訴訟費用之
    負擔，應由全體繼承人各按其法定應繼分比例負擔較屬公允
    ；而原告之債務人即蘇桂英應分擔部分即由原告負擔之，爰
    諭知訴訟費用之負擔如主文第2項所示。
六、據上論結，本件原告之訴為有理由，依民事訴訟法第80條之
    1，判決如主文。　　　
中　　華　　民　　國　　111 　年　　9 　　月　　27　　日
                  民事第二庭法　　　官　林麗玉
以上正本係照原本作成。
如對本判決上訴，須於判決送達後20日內向本院提出上訴狀。併
繳納上訴審裁判費。
中　　華　　民　　國　　111 　年　　9 　　月　　27　　日
                            書  記  官　郭春慧
　　　　　　　　　　　　　　　　
　　　　　　　　　　　　　　　　
附表一：
編號 巫秀妹所遺財產內容 面積 （平方公尺） 權利範圍 （公同共有） 1 新竹縣○○鄉○○段000地號土地 82 全部 2 新竹縣○○鄉○○村○○街0號建物（本院卷第99頁，未辦保存登記，稅籍編號00000000000）  全部 

附表二：
編號 繼承人 應繼分比例 1 被代位人蘇桂英 1/2 2 被告蘇德宗 1/2 

附表三：
編號 負擔訴訟費用之人 訴訟費用負擔比例 1 被告 1/2 2 原告 1/2